ACORDAO-COMPLETO-2345973

ACÓRDÃO 8183/2019 ATA 32/2019 - SEGUNDA CÂMARA

VISTOS, discutidos e relatados estes autos de processo de aposentadoria, nos quais é apreciado o Pedido de Reexame interposto contra o Acórdão 7945/2018-TCU-Segunda Câmara;
	ACORDAM os Ministros do Tribunal de Contas da União, reunidos em sessão da 2ª Câmara, diante das razões expostas pelo Relator, em:
9.1. com fundamento nos arts. 33 e 48 da Lei 8.443/1992, conhecer do Pedido de Reexame para, no mérito, negar-lhe provimento;
9.2. suspender, de ofício, para o recorrente Levino Lazzarotto Silvestre, os efeitos do item 9.3.1 do Acórdão 7945/2018-TCU-Segunda Câmara, tendo em vista a decisão judicial transitada em julgado nos autos da Ação Ordinária 2006.72.00.010155-0 (TRF 4ª Região) , movida pelo Sindicato dos Trabalhadores em Saúde e Previdência do Serviço Público Federal no Estado de Santa Catarina;
9.3 determinar ao Departamento de Assuntos Extrajudiciais da Advocacia-Geral da União que acompanhe e informe a este Tribunal acerca de eventual interposição de Ação Rescisória em face da decisão judicial transitada em julgado;
9.4. determinar à Gerência Executiva do INSS em Chapecó-SC que dê imediato cumprimento ao item 9.3.1 do Acórdão 7945/2018-TCU-Segunda Câmara, no caso de cessarem os efeitos da decisão judicial proferida no âmbito da ação constante do item anterior;
9.5. dar ciência da presente deliberação ao recorrente, à Advocacia-Geral da União e à Gerência Executiva do INSS em Chapecó-SC, ressaltando-se que o Relatório e o Voto que a acompanham podem ser consultados no endereço .

Pedido de Reexame (R001  peça 21) interposto por Levino Lazzarotto Silvestre contra o Acórdão 7.945/2018  TCU  2ª Câmara (peça 15) que julgou ilegal seu ato de aposentadoria.

Segunda Câmara

Gerência Executiva do INSS - Chapecó-SC - INSS/MPS.

3. Recorrente: Levino Lazzarotto Silvestre (XXX.333.659-XX).

13.1. Ministros presentes: Ana Arraes (Presidente), Augusto Nardes, Aroldo Cedraz (Relator) e Raimundo Carreiro.
13.2. Ministros-Substitutos presentes: Marcos Bemquerer Costa e André Luís de Carvalho.

AROLDO CEDRAZ

Ministro-Substituto André Luís de Carvalho.

Adoto como parte integrante do Relatório a bem lançada instrução elaborada no âmbito da Secretaria de Recursos (peça 29) , cuja proposta de encaminhamento contou com a anuência do escalão dirigente da referida unidade técnica (peça 30) , bem como do representante do Ministério Público de Contas (peça 31) :
 "INTRODUÇÃO
1.	Trata-se de Pedido de Reexame (R001 - peça 21) interposto por Levino Lazzarotto Silvestre contra o Acórdão 7945/2018-TCU-Segunda Câmara (peça 15) que julgou ilegal seu ato de aposentadoria.
1.1	A deliberação recorrida apresenta o seguinte teor:
9.1. considerar ilegal o ato inicial de aposentadoria em favor de Levino Lazzarotto Silvestre (à Peça 10 sob o nº de controle 10094946-04-2008-000059-9) , negando-lhe o respectivo registro; 
9.2. dispensar o ressarcimento das quantias percebidas indevidamente, mas de boa-fé, em sintonia com a Súmula 106 do TCU;
9.3. determinar que a Gerência Executiva do Instituto Nacional do Seguro Social em Chapecó - SC adote as seguintes medidas:
9.3.1. faça cessar, no prazo de 15 (quinze) dias contados da ciência deste Acórdão, os pagamentos decorrentes do ilegal ato indicado no item 9.1 deste Acórdão, alertando que a autoridade administrativa omissa está sujeita à responsabilidade solidária pelo eventual débito subsequente, nos termos do art. 262, caput e § 1º, do Regimento Interno do TCU (RITCU) ;
9.3.2. dê ciência do inteiro teor desta decisão ao interessado indicado no item 9.1 deste Acórdão, no prazo de 15 (quinze) contados da ciência desta deliberação, alertando-o de que o efeito suspensivo proveniente da eventual interposição de recurso junto ao TCU não o exime da devolução dos valores percebidos indevidamente após a notificação, no caso de não provimento do aludido recurso;
9.3.3. informe ao Sr. Levino Lazzarotto Silvestre que, diante da exclusão do tempo rural pela falta da correspondente contribuição previdenciária, o interessado contaria com 28 anos e 6 meses de tempo de contribuição e, assim, poderia optar por: (a) permanecer aposentado com o ajuste nos seus proventos à proporção de 30/35, em consonância com a Súmula n.º 74 do TCU; ou (b) permanecer aposentado pelo molde originalmente concedido, mas desde que promova o devido recolhimento, sob a forma indenizada, da correspondente contribuição previdenciária inerente ao aludido período de atividade rural; devendo, em qualquer caso, exercer essa opção no âmbito da Gerência Executiva do Instituto Nacional do Seguro Social em Chapecó - SC, e não no bojo do presente processo;
9.3.4. encaminhe a este Tribunal, no prazo de 30 (trinta) dias contados da ciência deste Acórdão, os comprovantes de que o interessado indicado no item 9.1 deste Acórdão tomou ciência da presente deliberação;
9.4. orientar a Gerência Executiva do Instituto Nacional do Seguro Social em Chapecó - SC no sentido de que, por força do art. 262, § 2º, do RITCU, o ato considerado ilegal poderá prosperar mediante a emissão e o encaminhamento a este Tribunal de novo ato, sem a irregularidade indicada nesta deliberação, caso o interessado exerça uma das opções indicadas no item 9.3.3 deste Acórdão, para que esse novo ato seja submetido à apreciação do TCU, na forma do art. 260, caput, do RITCU; e
9.5. determinar que a Sefip arquive o presente processo, sem prejuízo de promover o monitoramento das determinações proferidas pelo item 9.3 deste Acórdão, representando ao TCU, se necessário.
HISTÓRICO
2.	Trata-se de processo de aposentadoria que considerou ilegal o benefício do recorrente, em razão da averbação de 7 anos, 9 meses e 11 dias como tempo rural, sem a comprovação, todavia, do tempestivo recolhimento das respectivas contribuições previdenciárias ou do posterior recolhimento, sob a forma indenizada, nos termos do art. 69, IV, da Lei nº 8.213, de 1991, e do art. 45, §§ 3º e 4º, da Lei nº 8.212, de 1990.
EXAME DE ADMISSIBILIDADE
3. Reitera-se o exame preliminar de admissibilidade (peça 22) , ratificado à peça 25, pelo Relator, Ministro Aroldo Cedraz, que entendeu pelo conhecimento do recurso, uma vez que preenchidos os requisitos do artigo 48 da Lei 8.443/1992, c/c os artigos 285 e 286, parágrafo único, do RI/TCU, suspendendo-se os efeitos dos itens 9.1 e 9.3.1 do Acórdão 7945/2018-TCU-Segunda Câmara em relação ao recorrente.
EXAME DE MÉRITO
4.	Delimitação
4.1. Constitui objeto do presente recurso definir se:
a) a averbação do tempo rural está amparada pelo princípio da segurança jurídica;
b) o TCU está compelido judicialmente a aceitar a averbação do tempo rural.
5. Do princípio da Segurança Jurídica.
5.1. Defende-se no recurso que a averbação do tempo rural está garantida pelo princípio da segurança jurídica, que deve ser assegurada por dois vieses: o de observar a coisa julgada, para resguardar a confiança do jurisdicionado no provimento estatal, e o de proteger as relações firmadas pelo tempo, fator que deve ser considerado pelos 20 anos em que vem se beneficiando da averbação do tempo de serviço rural.
Análise
5.2. Quanto ao argumento de ter havido violação ao princípio da segurança jurídica ou da proteção da confiança, cabe lembrar que a sedimentada jurisprudência da Suprema Corte é no sentido de classificar como ato complexo a concessão de aposentadoria, reforma ou pensão, consoante os seguintes julgados (RMS 3881/SP, MS 19875/DF, RE 195861/ES e MS 23665/DF) .
5.3. Assim, sendo o ato de aposentadoria e/ou pensão complexo, este somente passa a estar plenamente formado (perfeito) , válido (aferição da legalidade com reflexo de definitividade perante a Administração) e eficaz (plenamente oponível a terceiros, deixando de apresentar executoriedade provisória) quando recebe o registro pela Corte de Contas. Tal entendimento decorre do disposto no inciso III do art. 71 da Constituição Federal, que estabelece que compete ao Tribunal de Contas da União apreciar, para fins de registro, a legalidade dos atos de admissão, assim como a concessão de aposentadoria, reforma ou pensão.
5.4. Nessa perspectiva, impõe-se reconhecer que referidos atos possuem natureza precária, razão pela qual, até que haja o efetivo julgamento e o consequente registro pela Corte de Contas, não há que se falar em direito adquirido, ato jurídico perfeito ou em proteção da confiança, tendo em vista a ausência de aperfeiçoamento e definitividade do ato.
5.5. A propósito do tema, colaciona-se entendimento esposado pela Corte Constitucional ao decidir no âmbito do RE-195.861/ES:
APOSENTADORIA - ATO ADMINISTRATIVO DO CONSELHO DA MAGISTRATURA - NATUREZA - COISA JULGADA ADMINISTRATIVA - INEXISTÊNCIA. O ato de aposentadoria exsurge complexo, somente se aperfeiçoando com o registro perante a Corte de Contas. Insubsistência da decisão judicial na qual assentada, como óbice ao exame da legalidade, a coisa julgada administrativa. 
5.6. No caso em apreço, não houve o respectivo registro em razão da constatação de ilegalidade no ato, o que afasta, por si só, a presunção de legitimidade do ato administrativo que lhe concedeu o benefício, não havendo, assim, que se falar em violação da segurança jurídica ou de proteção da confiança.
5.7. Sobre a questão, observa-se, ainda, que não se mostra factível o argumento de se convolar em legais atos eivados de vícios, dado o longo lapso temporal transcorrido entre sua edição e a consequente apreciação pelo TCU, porquanto estas situações geram tão-somente a necessidade de instauração do contraditório, consoante Acórdão 5962/2012-TCU-Segunda Câmara, verbis:	
4. Nos termos da jurisprudência do STF, o transcurso de longo lapso temporal entre a edição do ato e sua apreciação por parte do TCU não converte a concessão ilegal em legal, gerando apenas a necessidade de instauração do contraditório e da ampla defesa para a validade do processo, na hipótese de o ato haver ingressado no Tribunal há mais de cinco anos (MS-25.116, MS-25.403, MS-25.343, MS-27.296, entre outros) 
5.8. No caso concreto, o recorrente foi devidamente notificado (peças 3 e 8) , mas optou por não apresentar defesa junto aos autos.
5.9. Não se pode perder de vista que este Tribunal, em atenção ao referido princípio, dispensou a devolução dos valores indevidamente recebidos, nos termos consignados no item 9.2. do Acórdão recorrido.
6. Do amparo judicial para a manutenção da averbação do tempo rural
6.1. Defende-se no recurso que a averbação do tempo rural está garantida por decisão judicial, com base nos seguintes argumentos:
a) é beneficiário de decisão judicial transitada em julgado, produzida nos autos da Ação Ordinária 2006.72.00.010155-0, movido pelo Sindicato dos Trabalhadores em Saúde e Previdência do Serviço Público Federal no Estado de Santa Catarina, onde ficou reconhecido que os atos de averbação de tempo de serviço rural não são atos complexos, submetendo-se, portanto, ao prazo decadencial a que alude a Lei 9.784/1999;
b) no âmbito do processo 2006.72.00.010155-0, ficou consolidado o entendimento de que, em relação a todos os substituídos naquela ação, os atos de averbação de tempo rural somente poderiam ser desaverbados até 5 anos após a publicação da Lei 9.784/1999, ou seja, até dia 1°/2/2004;
c) o ato de averbação do tempo rural nos assentamentos funcionais da parte recorrente só foi questionado quando passou pelo crivo da Corte de Contas, fato esse que tomou ciência em 2018, ou seja, muito depois de consumada a decadência
d) em razão da coisa julgada operada nos autos do processo 2006.72.00.010155-0, o TCU está proibido de comandar a desaverbação do tempo de serviço rural de todos os substituídos, em observância da proteção constitucional à coisa julgada presente no inc. XXXVI do art. 5º.
e) nos Acórdão 3213/2018-TCU-Segunda Câmara e 5.903/2016-TCU-1ª Câmara, o Tribunal de Contas da União, em cumprimento a coisa julgada, deixou de determinar a suspensão dos proventos dos interessados.
Análise
6.2. Inicialmente, cabe ressaltar, quanto à averbação do tempo de serviço rural para o serviço público (contagem recíproca) , que embora a Constituição Federal (art. 202, § 2º, no início, e art. 201, § 9º, após a EC 20/98) , a legislação previdenciária (art. 94, caput, da Lei 8.213/91) , bem como a jurisprudência do STF, do STJ e do TCU admitam a contagem desse tempo, é imprescindível que haja prova da efetiva contribuição previdenciária correspondente ao período de realização da atividade, seja ele anterior ou posterior à Lei 8.213/1991, mesmo que esta contribuição fosse dispensada, na época, ao trabalhador rural. 
6.3. Nesse sentido, reafirma-se o posicionamento estabelecido a partir do Acórdão 1893/2006-TCU-Plenário, que alterou a redação do item 9.4 do Acórdão 740/2006-TCU-Plenário, nos seguintes termos:
9.4. firmar o entendimento de que é possível a contagem recíproca de tempo de serviço rural, para fins de aposentadoria estatutária, mediante comprovação do recolhimento das contribuições previdenciárias, à época da realização da atividade rural ou, mesmo a posteriori de forma indenizada, nos termos do art. 96, inciso IV, da Lei 8.213/91 c/c com o art. 45, §§ 3º e 4º, da Lei 8.212/91.
6.4.	Releva destacar, também, parecer do Ministério Público Junto ao TCU no Acórdão 4860/2010-TCU-Segunda Câmara, acolhido pelo Ministro Relator, no qual se entendeu que: 
7. De acordo com o disposto nesse artigo, somente o tempo de serviço considerado pela legislação vigente para fins de aposentadoria passou a ser considerado como tempo de contribuição. O tempo rural sem contribuição não era considerado para fins de contagem recíproca, e consequentemente, para aposentadoria estatutária. Assim, o disposto no citado art. 4º da EC 20/1998 não fundamenta o tempo de serviço rural para fins de aposentadoria estatutária.
6.5.	Cabe mencionar, ainda, que a jurisprudência do TCU está de acordo com o entendimento do Supremo Tribunal Federal (ADIn 1.664/UF, MS. 26.919/DF, MS 26.641/DF) e do Superior Tribunal de Justiça (REsp 315.701 / RS, REsp 774.126/RS, REsp 647.922/PR) no que se refere à exigência do recolhimento das contribuições previdenciárias correspondentes ao tempo de atividade rural para fins de aposentadoria em cargo público.
6.6.	No ponto, destaca-se recente manifestação do Ministro Gilmar Mendes, do STF, que considerou inviável a interposição do Mandado Segurança 28106 que questionava acórdão do TCU que negara registro a aposentadoria de servidor em razão do cômputo de tempo de serviço rural sem as correspondentes contribuições previdenciárias, nesses termos:
Com efeito, o entendimento exarado pelo TCU está em consonância com a jurisprudência desta Corte, que se firmou no sentido de que a contagem recíproca do tempo de serviço rural, para fins de aposentadoria no serviço público, apenas é admitida se comprovado o recolhimento das contribuições previdenciárias referentes ao período.
 (...) 
Na mesma esteira, cito, entre inúmeros outros, os seguintes precedentes: MS 28.179-AgR, de minha relatoria, Segunda Turma, DJe 10.8.2012; AC 2651-AgR, Rel. Min. Carmen Lúcia, Primeira Turma, DJe 30.11.2011; RE 478.058-ED, Rel. Min. Ricardo Lewandowski, Segunda Turma, DJe 12.9.2011. 
Ademais, também não se verifica, no caso, afronta à coisa julgada, uma vez que a decisão que determinou ao INSS a expedição de certidão de tempo de serviço, incluindo o período de 15.6.1959 a 15.1.1977, como trabalho rural, não dispensou o recolhimento das contribuições previdenciárias (apenso 2) . 
Nesse sentido, confira-se o MS 30.558, Rel. Min. Carmen Lúcia, Primeira Turma, DJe 30.4.2012, ementado nos seguintes termos:
"MANDADO DE SEGURANÇA. ADMINISTRATIVO. ATO DO TRIBUNAL DE CONTAS DA UNIÃO. ILEGALIDADE DA APOSENTAÇÃO. INCORPORAÇÃO DE PARCELA DENOMINADA "OPÇÃO". NÃO PREENCHIMENTO DOS REQUISITOS DO ART. 193 DA LEI N. 8.112/1990 ATÉ 19.1.1995. IMPOSSIBILIDADE. CONTAGEM DE TEMPO DE SERVIÇO PRESTADO EM ATIVIDADE RURAL. NECESSIDADE DE COMPROVAÇÃO DO RECOLHIMENTO DAS RESPECTIVAS CONTRIBUIÇÕES PREVIDENCIÁRIAS. PRECEDENTES. AUSÊNCIA DE CONTRARIEDADE A COISA JULGADA. SEGURANÇA DENEGADA". (MS 30.558, Rel. Min. CÁRMEN LÚCIA, Primeira Turma, DJe 30.4.2012) 
Nesses termos, não há direito líquido e certo a dar ensejo ao prosseguimento da presente demanda. 
Ante o exposto, casso a liminar anteriormente deferida (fls. 60-65) , julgo prejudicado o agravo regimental de fls. 83-98 e, nos termos da jurisprudência desta Corte, nego seguimento ao mandando de segurança (art. 21, parágrafo único, c/c 205 do RISTF) .
Publique-se.
Brasília, 29 de maio de 2014.
6.7. Assim, com base nessa diretriz jurisprudencial há muito defendida pelo STF, este Tribunal editou a Súmula 268, que traz:
O tempo de atividade rural somente poderá ser averbado para fins de aposentadoria no serviço público se recolhidas as respectivas contribuições previdenciárias na época própria ou, posteriormente, de forma indenizada.
6.8. Conclui-se, assim, que não há que se falar na contagem de tempo de serviço rural para o serviço público sem que haja prova da efetiva contribuição previdenciária correspondente.
6.9. No que concerne à Apelação Cível 0010155-37.2006.4.04.7200/SC do TRF 4 (Processo 2006.72.00.010155-0) , transitada em julgado, ela é incapaz de modificar o entendimento deste Tribunal acerca da matéria trazida aos autos e, independentemente do posicionamento do judiciário, deve ser mantido o julgamento pela ilegalidade da presente aposentadoria, tendo em vista a competência do TCU, prevista no art. 70, III, da Lei Maior de 1988.
6.10.	Entretanto, como o direito a averbação do tempo rural sem as respectivas contribuições previdenciárias está assegurada pela decisão judicial, não há como determinar a suspensão do pagamento do benefício. Diversos são os julgados desta Corte de Contas nesse sentido, v. g. Acórdãos 1729/2014, 3779/2014, 5903/2016, todos da 1ª Câmara; 3160/2012 e 3213/2018, ambos da 2ª Câmara. Destaca-se, ainda, nesta linha, o Acórdão 7203/2018-TCU-Segunda Câmara, cujo relator, Ministro-Substituto André Luís de Carvalho, proferiu o voto condutor, conforme excerto:
5.	As defesas prévias das três interessadas foram produzidas por representante legal em comum (Sr. José Augusto Alvarenga) e ele argumentou, em síntese, que, em relação à averbação do tempo rural, as interessadas nos atos de aposentação teriam sido beneficiadas por decisão judicial já transitada em julgado, no âmbito da Ação Ordinária 2006.72.00.010155-0/JF-SC (Peça 16) , quando, para fins de aposentadoria, teria sido reconhecido o direito à manutenção dos períodos laborais prestados em regime de economia familiar sem a necessidade da correspondente indenização.
6.	A unidade técnica aduziu, contudo, que a suscitada decisão judicial não se aplicaria ao TCU, por se tratar de atos complexos, tendo o MPTCU anuído a esse parecer.
7.	Entretanto, ao analisar a íntegra da citada decisão judicial acostada à Peça 16, contata-se que ela trata claramente da atuação do TCU sobre a irregularidade inerente ao aludido tempo de serviço rural, já que, em 19/10/2016, o TRF-4 deu provimento à apelação interposta pelo SINDPREVS/SC para a "condenação da União e do INSS a anular as novas expedições de tempo de serviço/contribuição que expediram desprezando os lapsos de prestação de trabalho rural e revigorar as antigas que computaram esses intervalos, revigorar ou manter os atos de aposentadoria antes concedidos, mantendo os substituídos nas situações em que se encontravam antes dos atos impugnados desde que comprovem, no momento devido, que tinham se aposentado ou preenchido os requisitos para tanto antes da vigência da Medida Provisória nº 1.523/1996".
8.	No bojo, aliás, desse provimento judicial, foram prolatadas as determinações para impedir os réus de tomarem quaisquer medidas destinadas à anulação dos atos de aposentadoria, em razão do cômputo de tempo de serviço rural prestado em regime de economia familiar, e à eventual convocação dos servidores inativos para retornarem ao trabalho, tendo a correspondente decisão do TRF-4 se baseado, como precedente, no seguinte julgado: 
"AGRAVO DE INSTRUMENTO. SERVIDOR. APOSENTADORIA. REGISTRO PELO TCU. ATO ADMINISTRATIVO COMPLEXO. ATO PRÉVIO NÃO COMPLEXO DE AVERBAÇÃO DE TEMPO DE SERVIÇO RURAL SEM CONTRIBUIÇÕES. DECADÊNCIA. VERIFICAÇÃO.
1. A jurisprudência do STF firmou-se no sentido de que a aposentadoria de servidor público constitui ato complexo, cuja formação depende da manifestação de mais de um órgão, somente se aperfeiçoando com o registro pelo Tribunal de Contas da União. Sendo assim, entre o deferimento da inativação pelo órgão a que vinculado o servidor e o registro pelo TCU, não corre prazo decadencial (art. 54 da Lei n. 9.784/99) para revisão de suposto ato administrativo que, em verdade, ainda não se perfectibilizou.
2. Todavia, no caso em que a suposta análise da legalidade da aposentadoria implica, em realidade, a revisão de ato administrativo prévio, não complexo, já alcançado pela decadência (no caso, ato de averbação de tempo de serviço rural para fins de contagem recíproca sem recolhimento de contribuições) , não se pode admitir a negativa de registro da inativação e consequente cessação do benefício com fundamento na inaceitabilidade do período de labor. (TRF4, AG 2009.04.00.039487-0, Quarta Turma, Relatora Marga Inge Barth Tessler, D.E. 19/01/2011) " (grifou-se) .
9.	Não por acaso, ao prolatar o Acórdão 5903/2016-TCU-Primeira Câmara sobre semelhante caso na Gerência Executiva do INSS em Chapecó - SC, o TCU acolheu o voto oferecido pelo ilustre Ministro Benjamin Zymler e considerou ilegal o respectivo ato de aposentadoria, deixando, todavia, de determinar a suspensão dos correspondentes pagamentos, em respeito à aludida decisão judicial.
 (...) 
11.	 Em face, contudo, de todas essas circunstâncias, constata-se que:
a)	ante a exclusão do tempo de insalubridade averbado em favor de Lucia Helena de Liz Martins (1 ano, 3 meses e 10 dias) à Peça 17, a então servidora poderia, no máximo, manter a aposentadoria com proventos proporcionais à razão de 26/30, e não de 27/30, já que a vigência do ato inicial de aposentação teria ocorrido em 1997 (antes da EC n.º 20, de 1998) e a referida decisão judicial asseguraria apenas a averbação do tempo de serviço rural, podendo a interessada optar, então, pela sua manutenção na inatividade com os correspondentes proventos proporcionais;
 (...) 
6.11.	Deste modo, deve se deixar de determinar a suspensão dos pagamentos do benefício, em respeito à aludida decisão judicial. 
CONCLUSÃO
7. Da análise anterior, conclui-se que:
a) a averbação do tempo rural não está amparada pelo princípio da segurança jurídica;
b) o TCU não está compelido judicialmente a aceitar a averbação do tempo rural, sendo o ato ilegal, entretanto deve se deixar de determinar a suspensão dos pagamentos do benefício, em respeito à decisão judicial proferida nos autos do MS 2006.72.00.010155-0 do TRF 4ª Região.
7.1. Com base nessas conclusões, propõe-se o não provimento do recurso.
PROPOSTA DE ENCAMINHAMENTO
8. Ante o exposto, submetem-se os autos à consideração superior, propondo-se, com fundamento no art. 48 da Lei 8.443/1992 c/c os artigos 285 e 286, parágrafo único, do RI/TCU:
a)	conhecer do recurso e, no mérito, negar-lhe provimento, sem embargo de excluir o item 9.3.1. do Acórdão 7945/2018-TCU-Segunda Câmara, em respeito à decisão judicial proferida nos autos do MS 2006.72.00.010155-0 do TRF 4ª Região;
b)	dar ciência do acórdão que for prolatado ao recorrente e aos demais interessados, ressaltando-se que o relatório e o voto que o acompanharem podem ser consultados no endereço www.tcu.gov.br/acordaos, no dia seguinte ao de sua oficialização."
É o Relatório.

Ana Maria Rosa (5.984/OAB-SC), Marcio Locks Filho (11.208/OAB-SC) e outros, representando Levino Lazzarotto Silvestre.

Procurador Júlio Marcelo de Oliveira.

Pessoal. Aposentadoria. Inadequada averbação de tempo de serviço rural sem o devido recolhimento das contribuições previdenciárias. Ilegalidade do ato. Pedido de Reexame. Elementos apresentados incapazes de modificar o juízo realizado pelo Tribunal. Não provimento. DECISÃO JUDICIAL SUPERVENIENTE. Manutenção do pagamento do benefício em respeito à decisão judicial. ciência.

APOSENTADORIA (APOS)

Secretaria de Recursos.

Presentes os requisitos de admissibilidade fixados nos arts. 33 e 48 da Lei 8.443/1992, cumpre conhecer do Pedido de Reexame interposto em face do Acórdão 7945/2018-TCU-Segunda Câmara.
2.	No mérito, verifico que a Secretaria de Recursos abordou, com bastante propriedade, todos os argumentos aduzidos pelo recorrente, esgotando a análise da matéria e tornando, por conseguinte, desnecessária a adução de considerações adicionais.
3.	Sendo assim, acolho, como razões de decidir, os argumentos e conclusões oferecidos pela unidade técnica e, destarte, entendo que deve ser negado provimento ao recurso de Levino Lazzarotto Silvestre, cujo ato foi considerado ilegal em face da averbação de tempo de serviço rural sem o devido recolhimento das contribuições previdenciárias.
4.	Não se verificou violação ao direito adquirido e ao ato jurídico perfeito, tampouco que a averbação do tempo rural em tela estaria amparada pelo princípio da segurança jurídica.
5.	Nessa seara, conforme bem esclarecido pela Serur, não se mostra factível o argumento de se convolar em legais atos eivados de vícios. Inexiste ofensa ao princípio da segurança jurídica na apreciação de atos de pessoal, pois, consoante a pacífica jurisprudência desta Corte de Contas, deve ser reconhecido que os atos possuem natureza precária e, até o efetivo julgamento e o consequente registro pelo Tribunal, não há que se falar em direito adquirido ou ato jurídico perfeito, tendo em vista a ausência de aperfeiçoamento e de definitividade.
6.	Nesse sentido, a jurisprudência do STF, classificando como atos complexos as concessões de aposentadoria, reforma ou pensão (RMS 3881/SP, MS 19875/DF, RE 195861/ES e MS 23665/DF) , que se revestem dessa natureza, passando a plenamente formados (perfeitos) , válidos (aferição da legalidade) e eficazes (plenamente oponível a terceiros, deixando de apresentar executoriedade provisória) , quando chancelado o respectivo registro pela Corte de Contas. 
7.	Sobre o tema, trago à colação o entendimento esposado pela Corte Constitucional, em deliberação prolatada no âmbito do RE-195.861/ES:
"APOSENTADORIA - ATO ADMINISTRATIVO DO CONSELHO DA MAGISTRATURA - NATUREZA - COISA JULGADA ADMINISTRATIVA - INEXISTÊNCIA. O ato de aposentadoria exsurge complexo, somente se aperfeiçoando com o registro perante a Corte de Contas. Insubsistência da decisão judicial na qual assentada, como óbice ao exame da legalidade, a coisa julgada administrativa. (grifos acrescidos) 
Conforme esclarecido na instrução da unidade técnica, não restou comprovado que a decisão judicial referenciada nos autos da Ação Ordinária 2004.34.00.048565-0/DF, interposta pela Associação Nacional dos Servidores da Justiça do Trabalho, aproveitaria ao interessado, eis que, embora tenha sido juntada aos autos documentação a informar a filiação do ex-servidor à entidade associativa, bem como autorização expressa para representação em demanda judicial, ambas em data posterior à propositura da Ação, inexistem elementos, para fins de apreciação do presente recurso, a informar a autorização expressa do servidor para a demanda judicial específica daquele processo."
8.	No entanto, foi acostada aos autos do Pedido de Reexame documentação a comprovar que a averbação em debate está efetivamente amparada por decisão judicial específica.
9.	Nesse contexto, embora seja mantido o julgamento pela ilegalidade e negativa de registro do ato, deve o Tribunal se abster de determinar, em atendimento à decisão judicial transitada em julgado, que o órgão de origem faça cessar os pagamentos impugnados no Acórdão recorrido, em razão do que foi deliberado nos autos da Ação Ordinária 2006.72.00.010155-0 (TRF - 4ª Região) , eis que o TCU está proibido de determinar a desaverbação do tempo de serviço rural de todos os substituídos na referida ação, em observância da proteção à coisa julgada presente no inciso XXXVI do art. 5º da Constituição Federal/1988.
	Ante o exposto, VOTO por que seja adotada a deliberação que ora submeto a este Colegiado.
TCU, Sala das Sessões Ministro Luciano Brandão Alves de Souza, em 10 de setembro de 2019.
AROLDO CEDRAZ
Relator